【裁判字號】    97,台上,1693
【裁判日期】    970424
【裁判案由】    家暴殺人
【裁判全文】
最高法院刑事判決            九十七年度台上字第一六九三號
上   訴   人  台灣高等法院檢察署檢察官
上訴人即被告  甲○○
選 任辯護 人  范瑞華律師
              陳誌泓律師
上列上訴人等因被告家暴殺人案件，不服台灣高等法院中華民國
九十七年二月二十一日第二審更審判決（九十六年度重上更(三)字
第一六九號，起訴案號：台灣新竹地方法院檢察署九十四年度偵
字第一二七０號），提起上訴，本院判決如下：
    主  文
原判決撤銷，發回台灣高等法院。
    理  由
本件原判決撤銷第一審關於殺人部分之判決，改判依想像競合犯
、刑法修正前連續犯、牽連犯之規定，從一重論上訴人即被告甲
○○以連續殺人之罪，量處無期徒刑，褫奪公權終身，固非無見
。
惟按有罪判決書之事實一欄，為判斷其適用法令當否之準據，法
院應依職權認定有與論罪科刑有關之事實，翔實記載，然後於理
由欄內逐一說明其憑以認定之證據，並使事實認定與理由說明，
互相適合，方為合法。倘事實認定與理由說明，不相一致，或事
實與理由欄內之記載，前後齟齬，按諸刑事訴訟法第三百七十九
條第十款後段之規定，均屬判決理由矛盾之當然違背法令。本件
依原判決事實欄五之記載：被告明知所持菜刀頗具質量甚為銳利
，可預見以該菜刀砍擊人體頸部要害，足以發生死亡結果，為抵
抗進入屋內之警消人員，基於即使以菜刀砍擊人體頸部，致人發
生死亡結果，亦不違背其本意之不確定殺人犯意，於下樓接近一
樓樓梯口台階時，見在樓梯口之陳智琳，即持菜刀以約四十五度
角度，由右上方往左下方方向，朝陳智琳左側頸部猛力揮砍一刀
，陳智琳因遭菜刀砍中左側頸部，受有左側頸部約耳垂高度延伸
到左側鎖骨上方，長約二十五公分，垂直計算深約二十公分之深
撕裂傷，造成左側頸部深淺層肌肉、頸動脈、頸靜脈、氣管、脊
椎動脈等處斷裂、頸椎骨折合併神經受損等傷，並因頸部大量出
血靠著牆壁癱坐在地等情，係認定被告以不確定之殺人故意，殺
害被害人陳智琳（見原判決第四頁）。惟於理由內二（五）３卻
記載：被告於上開時地揚言自殺後，見警消人員到場立即將住宅
門窗上鎖，採取堅決抗拒態度，又因先前另案曾遭警方人員逮捕
，對警方甚為敵視，此由被告在後門與警方衝突時，持菜刀攻擊
警方之行為即明，堪認其於案發當時，對於警方極度不滿，難認
無持刀砍殺警員之動機。迨警方強力攻堅時，其為避免遭到警方
逮捕，而以菜刀朝陳智琳左頸部猛砍一刀，造成陳智琳受有左側
頸部約耳垂高度延伸到左側鎖骨上方，長約二十五公分，垂直計
算深約二十公分之深撕裂傷，併造成陳智琳左側頸部深淺層肌肉
、頸動脈、頸靜脈、氣管、脊椎動脈等處斷裂、頸椎骨折合併神
經受損等傷害，其持刀揮砍時，不留餘力，用力極猛，顯見其殺
意至堅等語（見原判決第二十頁），似又認定被告殺害陳智琳係
基於殺人之直接故意，檢察官上訴意旨就此指摘，尚非無據，依
首開說明，難謂無判決理由矛盾之違法。次按證據雖已調查，而
其內容尚未明瞭者，即與未經調查無異，如遽行判決，仍屬應於
審判期日調查之證據未予調查。又證據之證明力，固屬於法院判
斷之自由，苟證據之本身尚有瑕疵，在未能究明前，如遽採為有
罪之根據，即難謂為適法。查原判決對於被告案發當時之精神狀
態，依憑行政院衛生署桃園療養院（下稱桃園療養院）之鑑定及
函覆內容（見原判決第二九至三一頁），認被告為漏逸瓦斯桶內
易燃高壓液化石油氣，致生公共危險犯行時之精神狀態，已達精
神耗弱之程度；其後犯殺人及相關犯行時之精神狀態，則尚未達
精神耗弱之程度等情，雖有桃園療養院九十四年九月二十二日桃
療醫字第0940005012號函暨所附精神鑑定報告書、九十六年十二
月二十六日桃療醫字第0960007537號函在卷可憑。但查原審就本
件原精神鑑定書所載結果，曾函詢桃園療養院「在被告犯案之短
暫時間做此二種精神狀態區隔是否有所矛盾？」以及「本件精神
鑑定所採取科學測量方式為何？」二問題，關於前一問題，依桃
園療養院函覆之說明：「對被告所犯公共危險罪之部分：就相關
資料及會談結果顯示，『被告沒有犯公共危險之犯意，而其犯行
主要是瓦斯自殺可能造成公共危險』，這個企圖以瓦斯自殺之部
分，與其罹患憂鬱症相關，故可以說被告因精神障礙（罹患憂鬱
症）所出現之行為（企圖自殺），造成了公共危險之可能，所以
涉案時之精神狀態，疑達精神耗弱之部分；就被告殺人罪之部分
：就相關資料及會談結果顯示，被告無殺人之犯意，而其『犯行
本身是與警察攻防時行為之後果』，並未直接或間接受到其精神
障礙（罹患憂鬱症）之影響，故稱未達精神耗弱之部分云云」（
見九十六年十二月二十六日桃療醫字第0960007537號函），如屬
無訛，本件桃園療養院上開覆函中認被告並沒有犯公共危險及殺
人之犯意，及關於被告涉公共危險時之精神狀態，疑達精神耗弱
程度之判斷，與原判決所認定：被告明知瓦斯桶之高壓液化石油
氣體為易燃氣體，「得意居」社區為連棟建築，任意漏逸瓦斯桶
之液化石油氣體，稍有不慎將會引燃液化石油氣氣爆，而危及社
區住宅與住戶公共安全。然為嚇阻警消人員接近，基於漏逸氣體
之犯意，開啟瓦斯桶開關漏逸瓦斯桶內液化石油氣體；又被告為
抗拒警消人員，基於放火燒燬現供人使用住宅及承續其前不確定
殺人概括犯意，而開啟一樓往二樓樓梯電燈產生火花，引爆空氣
中液化石油氣體，造成附近住宅受如原判決附表一所示損壞，另
造成林安成等警消人員、住戶李采婕受有如原判決附表二所示之
傷害（僅班偉、林安成、陳建樺、簡德明四人提出告訴）等情（
見原判決第二、五頁），除認被告基於漏逸氣體之犯意，開啟瓦
斯桶開關漏逸瓦斯桶內液化石油氣體外，又認被告基於放火燒燬
現供人使用住宅及承續其前不確定殺人概括犯意所犯（殺害陳智
琳部分），其等鑑定之前提，並不相同；且關於被告此部分涉犯
刑法第一百七十三條第三項、第一項之放火燒燬現供人使用之住
宅未遂及刑法第二百七十一條第一項、第二項之殺人未遂罪部分
，其行為時之精神狀態，是否已達精神耗弱之程度，桃園療養院
似未加以鑑定；至原審函詢之「本件精神鑑定所採取科學測量方
式為何？」問題，桃園療養院之函覆謂「此鑑定結果之邏輯推論
，係參考美國模範刑法典（Model Penal Code American Law In
stitute,1955）以及本國刑法十九條內容」云云，本件精神鑑定
究竟所採之科學測量方法為何，是否依柯氏量表、羅夏克投射測
驗或其他科學測量工具加以鑑定，桃園療養院並未加以說明，被
告上訴意旨就此指摘，尚非無據，因關係本件精神鑑定是否全部
或部分可採之判斷，原審未進一步調查，依上開說明，遽採為判
斷之基礎，亦非適法。檢察官及被告上訴意旨分別指摘原判決不
當，尚非全無理由，應認仍有撤銷發回更審之原因。又原判決不
另為不受理之諭知部分（原判決理由五），基於審判不可分之原
則，亦一併發回，合予指明。
據上論結，應依刑事訴訟法第三百九十七條、第四百零一條，判
決如主文。
中    華    民    國  九十七  年    四    月  二十四  日
                      最高法院刑事第三庭
                          審判長法官  莊  登  照
                                法官  黃  一  鑫
                                法官  許  錦  印
                                法官  韓  金  秀
                                法官  陳  晴  教
      本件正本證明與原本無異
                                      書  記  官
中    華    民    國  九十七  年    四    月  二十九  日
                                                Ａ


司法院資訊處製作；財團法人民間司法改革基金會備份。
